臺灣高等法院刑事判決
109年度上易字第1603號
上  訴  人  臺灣臺北地方檢察署檢察官
被      告  周千筑



上列上訴人因被告妨害自由案件，不服臺灣臺北地方法院109年
度審易字第558號，中華民國109年6月18日第一審判決（起訴案
號：臺灣臺北地方檢察署109年度偵續字第74號），提起上訴，
本院判決如下：
    主  文
上訴駁回。
    事  實
一、公訴意旨略以：甲○○與乙○○於民國108年2月15日下午2時30
    分許，均至新北市○○區○○路0段000號臺灣臺北地方法院少年
    與家事法庭第三法庭外等候區，兩人因故發生口角，乙○○即
    以自有之手機錄影存證，甲○○見狀竟基於強制之犯意，徒手
    強取乙○○之手機並擋其去路，以此強暴之方式妨害乙○○使用
    手機及自由行動之權利行使，嗣法警察覺並前往制止。因認
    甲○○涉犯修正前刑法第304條第1項之強制罪嫌等語。
二、按犯罪事實應依證據認定之，無證據不得認定犯罪事實；不
    能證明被告犯罪者，應諭知無罪之判決，刑事訴訟法第154
    條第2項、第301條第1項分別定有明文。而認定被告有罪之
    事實，應憑證據，如未能發現相當之證據，或證據不足以證
    明，自不能以推測或擬制之方法，以為裁判之基礎；積極證
    據不足以為不利於被告事實之認定，即應為有利於被告之認
    定，更不必有何有利之證據（最高法院30年上字第816號、7
    6年台上字第4986號判例參照）。次按告訴人之告訴，係以
    使被告受刑事訴追為目的，是其陳述是否與事實相符，仍應
    調查其他證據以資審認，即藉由補強證據之存在，以增強或
    擔保告訴人陳述之證明力；必被害人所述被害情形，無瑕疵
    可擊，且就其他方面調查，又與事實相符，始足據為有罪判
    決之基礎（最高法院87年度台上字第2176號、81年度台上字
    第3539號判決意旨參照）。
三、再按刑法第304條第1項之強制罪之成立，乃行為人主觀上出
    於強使他人行無義務之事或妨害其行使權利之故意，客觀上
    則以強暴、脅迫之方式，使人行無義務之事或妨害人行使權
    利，而該項主觀犯意之認定，自應依證據認定之。又刑法第
    304條強制罪係極具概括性之構成要件，可資判斷該當強制
    罪構成要件之行為，範圍相當廣闊，故在本罪的犯罪判斷，
    需從事本罪特有的違法性判斷，將不具違法性之構成要件該
    當行為，排除於強制罪處罰範疇之外。有學者認為強制罪在
    性質上屬於開放性構成要件的設計，故在違法性層次需審查
    手段與目的兩者之間的「手段－目的－關連」是否具有可非難
    性（參見林山田，刑法各罪論，上冊，修訂五版，第204頁
    ；陳志龍，開放性構成要件理論，臺大法學論叢第21卷第1
    期，第151頁以下）。是強制罪之成立，除了審查是否具備
    強暴、脅迫手段，以及被害人是否被迫為一定之作為或不作
    為（意思自由受到妨害之外），尚必須審查行為是否具有實
    質違法性與可非難性(參見王皇玉，強制罪之比較研究，軍
    法專刊第59卷第5期第8、9頁)。我國立法中雖非如德國法將
    「違法要素」列為獨立成罪要件，而是將強制目的（使他人
    為特定事項，不論是作為、容忍或不作為）與權利義務之規
    範要素，結合成為一個「整體不法的規範評價」，兩國立法
    者雖使用不同立法技術來限縮強制罪適用範圍，最後都指向
    「整體不法之規範評價」，唯有手段目的之間處於某種關聯
    性者（德國法採可非難性用語），才是整體法秩序所不容許
    之強制行為（林鈺雄，強制罪之整體不法判斷，月旦法學雜
    誌232期，2014年9月，第28頁以下）。而對於「手段與目的
    間之關聯」之可非難性判定標準，有下述諸原則：⑴內在關
    聯性原則：如果行為人所用之手段，與其所要致力之目的，
    欠缺內在的關聯，則具有可非難性。反之，如果手段與目的
    間具有內在關聯，即無可非難性。⑵輕微原則：行為人所為
    之強制如只是造成輕微的影響，由於欠缺實質意義的社會損
    害性，此種強制行為，不具備有可非難性。⑶利益衡量原則
    ：若行為人係強制他人不為法所禁止之行為，或強制他人不
    為重大違反風俗行為，基於利益衡量原則，係屬不具非難性
    。⑷違法性原則：若行為人係強制他人為可罰之犯罪行為，
    則強制行為具可非難性。⑸公權力強制手段優先原則：和自
    助行為合法要件的考量相同，在公權力不及介入而有自助保
    全的急迫情形，例外容許施以強制手段，如無此情形，則為
    法秩序所不許。⑹自主原則等（參見陳志龍同前期刊文章，
    第141至169頁；林鈺雄同前期刊文章，第46頁以下）。
　　準此，對強制罪違法性之判斷，應參酌上揭各項原則，就整
    體規範秩序評價結果而為綜合判斷，經認定為法秩序、社會
    所不容許的事實，對法律規範價值體系造成對立衝突，於社
    會倫理價值判斷上可責難者，始可評價為刑事法上可非難，
    而認具有違法性。　　　
四、公訴意旨認被告甲○○涉犯刑法第304條第1項之強制罪嫌，無
    非以證人即告訴人乙○○及證人即告訴人之夫郭清源於警詢、
    偵查中之證述、監視器錄影光碟畫面、臺灣臺北地方檢察署
    勘驗紀錄等證，為其論據。訊據被告固坦承有於上開時、地
    與告訴人發生爭執，惟堅決否認有何強制犯行，辯稱：在本
    案之前，我跟告訴人的先生有其他的訴訟，告訴人叫我要撤
    告，並說她可以用訴訟炸彈的方式一直告我，我當時聽了很
    生氣，這時候我看到告訴人在錄音、就是在蒐證，我覺得她
    是不是故意要錄音來告我，我才會生氣，大概1、2秒之間，
    我真的已經忘記有沒有伸手碰到她的手機，但我內心確實是
    為了阻止她對我錄音，我也沒有阻止告訴人離開，我沒有強
    制罪的犯意或犯行等語。
五、經查：  　　
　㈠被告與告訴人於108年2月15日下午2時30分許，均至新北市○○
    區○○路0段000號臺灣臺北地方法院少年與家事法庭第三法庭
    外等候區，兩人因故發生爭執，被告徒手強取告訴人手持之
    手機，復由證人郭清源將手機取回等情，業據證人即告訴人
    於警詢時證稱：被告坐到我的左邊，用英語說「你幹嘛拍我
    ？你幹嘛錄音？」，並要求我給她看手機，我問她「為什麼
    ？」，被告便一把搶走我的手機，我問她幹嘛搶我東西，她
    沒有回答，我先生郭清源便把我的手機拿回來等語(見偵卷
    第8頁)；證人郭清源於警詢時證稱：我起身離開後，被告便
    坐在我太太乙○○左邊，搶奪我太太拿在手上的手機，我看到
    了，便順勢將手機取回等語(見偵卷第12頁)，並有臺灣臺北
    地方法院少年與家事法庭第三法庭外等候區監視器錄影光碟
    1片及臺北臺北地方檢察署勘驗紀錄（見偵卷第90、91頁）
    附卷可參，復經原審當庭勘驗監視器錄影光碟，製有勘驗筆
    錄在卷為據(見原審卷第63頁)。
　　參諸原審勘驗檔案「000000000000」之勘驗結果：
　「畫面一開始，告訴人、證人郭清源坐在法庭外等候區座位
    畫面時間02：51：19，被告走到告訴人、證人座位旁，對告
                        訴人及證人說話。
    畫面時間02：52：33，被告拿出手機拍攝告訴人及證人。
    畫面時間02：54：00，證人起身離開座位，被告繼續站著對
                        告訴人說話。
    畫面時間02：54：19，被告在告訴人旁坐下，對告訴人說話
                        。
    畫面時間02：54：26，證人返回座位拿包包。
    畫面時間02：54：54，被告似乎快速從告訴人那邊拿走東西
                       （告訴人及證人均稱，被告搶奪告訴
                        人手機）。
    畫面時間02：54：58，證人似乎從被告那邊拿回東西（證人
                        稱立刻從被告手上拿回告訴人手機）
    之後被告離開座位（告訴人及證人均稱，被告去找法院法警
                     ）。
    畫面時間02：57，法院法警陸續抵達雙方爭執現場。」
　　依上勘驗結果可知，被告於畫面時間02：54：19在告訴人旁
    坐下，於畫面時間02：54：26，證人郭清源返回座位拿包包
    ，於畫面時間02：54：54，被告似乎快速從告訴人那邊拿走
    東西，於畫面時間02：54：58，證人郭清源似乎從被告那邊
    拿回東西，經核與證人即告訴人乙○○、證人郭清源前揭證述
    ，情節大致相符。從而，堪認被告確有於上開地點與告訴人
    發生爭執，並於畫面時間02：54：54之時點，迅速取走告訴
    人手持之手機，旋於畫面時間02：54：58之時，證人郭清源
    即將告訴人之手機自被告手中取回，被告持有該手機之時間
    約為畫面時間02：54：54至02：54：58之4、5秒期間。
　㈡雖證人即告訴人乙○○另指證稱：我先生走過來說你在說什麼
    ，你在恐嚇嗎？被告說沒有，當時我不理她，我就站起來要
    離開，結果她就從左側的椅子站起來擋住我的去路，當時我
    手機在手上錄音，她就徒手把我的手機搶走，我就問她怎麼
    搶我的手機，我要伸手去拿我的手機，但被告抓很緊我拿不
    回來，我先生聽到我的聲音就趕快回來，質問對方怎麼可以
    搶東西，我先生幫我把手機拿回來，被告的力氣很大，我沒
    辦法自己拿回來。我有拿回手機時，有跟被告拉扯一下，但
    被告力氣很大我拿不回來云云（見偵續卷第58頁）；證人郭
    清源於原審審理時證稱：被告拿了乙○○的手機後，沒有主動
    還給乙○○，我走過去要把被告手上的手機拿下來，我用了很
    大的力氣，因為被告捏得很緊，從被告搶走手機到我拿回手
    機，這個時間差不多3分鐘等語(見原審卷第88頁)。惟觀之
    前揭監視器光碟畫面之勘驗結果，被告取走告訴人手機之時
    點為畫面時間02：54：54，證人郭清源旋即於畫面時間02：
    54：58即取回手機，被告與告訴人、證人郭清源繼而離開該
    座位區，畫面中未見被告有何阻止告訴人離去之舉措，亦未
    見被告與告訴人有拉扯手機之動作，此部分之過程前後僅約
    數秒，是證人即告訴人乙○○指稱：被告有阻擋其去路、其與
    被告拉扯手機拿不回來云云，以及證人郭清源證稱：從被告
    搶走手機到其拿回手機，差不多3分鐘云云，均與客觀證據
    不符，或有誇大之處，難認可採。
　㈢又被告與告訴人、證人郭清源之間有多件訴訟糾紛，本件案
    發之際，被告與證人郭清源即係因聲請保護令事件前往臺灣
    臺北地方法院少年與家事法庭開庭，此為告訴人所自陳(見
    偵卷第93頁刑事聲請調查證據狀)，且依證人即告訴人乙○○
    於警詢證稱：我當時看被告一直拿著手機對著我先生一直照
    ，疑似在錄影，後來我先生站起來，被告坐到我的左邊，並
    用英語說「你幹嘛拍我？你幹嘛錄音？」，並又要求我將手
    上的手機交給她，我問她「為什麼？」，被告便一把搶走我
    的手機等語(見偵卷第8頁)；於原審證稱：被告於107年12月
    跟我先生有官司，我才會陪我先生去開庭，同年月4日發生
    事情以後，當時我們沒有錄音，被告在同年月6日去警察局
    報警說我們對她暴力，警察叫我先生去警察局問，我先生說
    我們沒有騷擾她，所以警察說我們要錄音才能保護自己，我
    當時才剛使用4G手機，不太熟，所以我去手機行請店員教我
    錄音，當時我跟我先生坐在走廊等著要開庭，我轉頭發現被
    告拿手機對我先生照，我先生說幹嘛拍我，我就用手機開錄
    音程式，開始錄音等語(見原審卷第82、83頁)；於本院審理
    時復陳稱：我是107年底學會用手機，我之前在公園遭到被
    告辱罵、恐嚇時，我還不會用手機，案發那天是被告先過來
    找我先生，我拿出手機的用意是想說要怎麼操作錄音，我不
    會錄影，我拿著手機錄音，才發生被告拿走我手機，我先生
    再拿回的這件事情等語(見本院卷第74、75頁)，自堪認本件
    於案發之際，告訴人乃係以其手機開啟錄音程式進行錄音，
    至起訴書之犯罪事實記載告訴人「以自有之手機錄影存證」
    ，公訴人此部分認定事實容有誤會。依上以觀，被告與告訴
    人或告訴人之夫郭清源之間確有諸多訴訟案件，且當場被告
    亦向告訴人反應「你幹嘛拍我？你幹嘛錄音？」等語，則被
    告辯稱：因為在本案之前，其跟告訴人的先生有其他的訴訟
    ，案發當時看到告訴人在錄音，我覺得告訴人是不是故意要
    錄音來告我，內心確實是為了阻止告訴人對我錄音，主觀上
    沒有強制之犯意等語，尚非全然無據。
　㈣再查，依據告訴人於偵查中所提出之蒐證錄音及譯文，在發
    生爭搶手機之際之對話內容為：
　「郭清源：玲，不要理她　
　　        不要搶東西
　　告訴人：你為什麼搶我東西
　　被  告：Because you're recording my voice
　　        他們在拍我的影片，我要找法警(被告對著報到處
　　        的小姐說)
　　告訴人：我們也要找法警」
　　此有告訴人於偵查中提出刑事聲請調查狀所附「告訴人蒐證
    之錄音及譯文」1件在卷可稽（見偵卷第108頁），以此對照
    前揭監視器光碟之勘驗結果，堪認告訴人之手機於案發之際
    確實開啟錄音程式進行錄音，且就前後過程之對話內容均完
    整錄音存取，並未因被告上開取走手機暫時持有4、5秒之舉
    動，而影響告訴人以其手機錄音蒐證之結果。
　㈤綜合上開各情，被告固然有強行取走告訴人之手機，致告訴
    人無法使用手機之事實，惟被告係因與告訴人、告訴人之夫
    間有已有諸多訟累，不願告訴人對己錄音執為訴訟依據，而
    出於阻止告訴人對己錄音所為之舉，其使用手段與目的間具
    有內在關聯，且被告取走告訴人手機並持有之時間僅約短暫
    5秒，時間甚短，況被告取走手機之行為並未妨害告訴人手
    機持續錄音之功能運作，對於告訴人行使手機權利之妨害程
    度甚為輕微，經整體權衡後，被告之行為尚未逾越社會可期
    待性、社會相當性的範圍，顯然不具社會倫理可非難性，未
    達實質違法性之程度，揆諸前揭說明，自不得逕以刑法第30
    4條第1項之強制罪相繩。
六、綜上所述，本件依檢察官所舉之證據，僅能認定被告有強取
    告訴人手機之行為，尚難認被告有阻擋告訴人去路，而妨害
    告訴人自由行動之權利行使之事實，惟被告強取告訴人手機
    之行為，經依前揭「手段－目的－關聯」及社會倫理價值可非
    難性之判斷標準，就整體規範秩序評價結果而為綜合判斷，
    猶不足構成實質之違法性，自不得對被告論以刑法之強制罪
    ，被告辯稱並無強制罪之犯意或犯行，尚非無據，揆諸前開
    法條及判例意旨之說明，自應諭知被告無罪。原審同此認定
    ，依審理結果而判決被告無罪，經核並無違誤。　　　
七、檢察官上訴意旨略以：被告之行為顯然該當刑法第304條第1
    項強制罪，至於被告所使用之手段是否輕微，或影響告訴人
    之權利行使是否短暫等各情，均屬刑法第57條刑罰之酌量範
    圍，原審認猶不足構成實質之違法性云云，應有判決不適用
    法則之違背，請將原判決撤銷，更為適當合法之判決等語。
八、駁回上訴之理由：
　㈠按刑事訴訟法第161條第1項規定：檢察官就被告犯罪事實，
    應負舉證責任，並指出證明之方法。對於其所訴之被告犯罪
    事實，應負提出證據及說服之實質舉證責任，倘所提出之證
    據，不足為被告有罪之積極證明，或其闡明之證明方法，無
    從說服法官以形成被告有罪之心證，基於無罪推定之原則，
    自應為被告無罪判決之諭知。
　㈡經查，本案依公訴人所提出之證據資料，固可認定被告曾於
    上開時、地強行取走告訴人手機之舉，惟依被告與告訴人、
    告訴人之夫之間有諸多訴訟糾紛之原由，且告訴人當時係以
    手機對被告錄音，被告因不願遭人錄音而有上開舉措，再參
    酌被告取走手機之方式、持有時間、造成告訴人權利行使之
    妨害程度等各項情狀，依前述「手段－目的－關聯」及社會倫
    理價值可非難性之各項標準，就整體規範秩序評價結果而為
    綜合判斷，難認在社會倫理的價值判斷上具有可非難性，尚
    無施以刑罰權制裁必要的實質違法性，被告辯稱並無強制罪
    之犯意或犯行，尚非無據，自不能對被告以強制罪論處，業
    經本院詳述如前。檢察官猶執前揭情詞提起上訴，惟其所列
    證據及卷內訴訟資料，經本院逐一剖析，參互審酌，仍無從
    獲得有罪心證，已俱如前述，檢察官未積極舉提新事證，僅
    就原審採證及認事再為爭執，核無理由，應予駁回。
據上論斷，應依刑事訴訟法第368條，判決如主文。
本案經檢察官蕭惠菁提起公訴，檢察官吳春麗提起上訴，檢察官
陳昱旗到庭執行職務。
中　　華　　民　　國　　109 　年　　10　　月　　28　　日
                  刑事第十一庭  審判長法　官  周煙平
                                      法　官  陳俞伶
                                      法　官  連育群
以上正本證明與原本無異。
不得上訴。
                                      書記官  廖紫喬
中　　華　　民　　國　　109 　年　　10　　月　　28　　日